【裁判字號】    97,上訴,2318
【裁判日期】    971028
【裁判案由】    政府採購法
【裁判全文】
臺灣高等法院臺中分院刑事判決        97年度上訴字第2318號
上  訴  人  臺灣南投地方法院檢察署檢察官
被      告  甲○○（即林文）
選任辯護人  李明海律師
被      告  乙○○
選任辯護人  李明海律師
上列上訴人因被告等違反政府採購法案件，不服臺灣南投地方法
院中華民國97年8月20日第一審判決（97年度訴字第265號，起訴
案號：臺灣南投地方法院檢察署96年度偵字第2634號），提起上
訴，本院判決如下：
    主  文
上訴駁回。
    事實及理由
一、本案經本院審理結果，認第一審判決諭知被告2人均無罪，
    認事用法並無不當，應予維持，並引用第一審判決書之記載
    （如附件）。
二、檢察官上訴意旨略以：(一)被告乙○○於調查站供稱：在得知
    他（指張文卿）要承包時，部分由我填寫標單，部分由張文
    卿負責填寫標單；復於偵查中供稱：張文卿有叫我填寫投標
    金額，再由我用印。另被告甲○○於偵查中供稱：我收到標
    單，我填寫、用印後再將標單交給張文卿去投標等語，而證
    人張文卿亦結證稱：檢察官是問我這4項工程， 但是我不只
    有這4項工程，如是這4項工程的話， 我忘記這4項是否都是
    我寫的，乙○○也有幫我填寫標單，但價格是我寫的，乙○
    ○不可能會寫價格，但是內容可能會請她幫忙編一下等語。
    是以，被告等對於標單的內容、價格均非毫無所悉，實非單
    純出借嘉原公司 、東宏公司名義搭配六合公司參與系爭4項
    委託測設工程之投標。原判決未綜合全部供述證據，審酌判
    斷，而將具互補性之上開不利被告之證據，割裂審查，遽為
    被告有利之認定，其判斷證據證明力職權之行使，即難謂於
    採證法則及真實發現主義無違 。(二)政府採購法第87條第4項
    之規範意旨，在於防堵政府採購行為中，參與投標之廠商間
    ，利用合意等方式進行圍標行為，破壞政府採購競爭機制，
    是本項既係以契約、協議或其他方式之合意達成影響決標價
    格或獲取不當利益之結果，則各廠商間相互意思即為一致，
    均具有影響決標價格或獲取不當利益之意圖，參與協議之廠
    商，對於破壞政府採購機制之程度並無差別，是本項之處罰
    即不應僅限於使廠商不為投標或不為價格競爭之人，而應認
    所有參與該協議之廠商， 均受政府採購法第87條第4項之規
    範。又前述借牌之行為，因借用人與出借人均為自己之名義
    ，所以從招標之政府機關的角度而言，借用人與出借人均為
    不同之權利主體，若借用人同時向兩個以上出借人借牌，出
    借人彼此間因未必熟識，也未必有犯意之聯絡，所以只要由
    借用人廠商單向負責聯繫起所有借牌之出借人廠商，亦足以
    達成在客觀上借用人「影響決標價格或獲取不當利益」之結
    果，此即前述規定中所稱之「其他方式之合意」。此種借牌
    並影響決標價格或獲取不當利益之行為，即使在91年2月6日
    政府採購法修正公布前 ，也應納入第87條第4項禁止之範圍
    ，因為本項構成要件之規定雖未明列借牌之行為，但在解釋
    上仍得加以涵蓋，並未逾越文字所能理解之範圍。亦即91年
    2月6日修正前，雖未就「借用他人名義或證件投標者暨容許
    他人借用本人名義或證件參加投標者」予以明定處罰，惟依
    其情形，如主觀具有影響決標價格或獲取不當利益之意圖，
    客觀行為有以契約、協議或其他方式之合意為手段，使廠商
    不為投標或不為價格競爭者，即有可能該當於政府採購法第
    87條第4項之規定 ；至修正後將借用他人名義或證件投標者
    、或容許他人借用本人名義或證件參加投標者，明定其處罰
    方式、罰則之刑度，以與修正前之涵蓋處罰規定予以區分，
    並非修正前規定無處罰明文，即得謂修正前對於一切借用他
    人名義或證件參加投標、或容許他人借用本人名義或證件參
    加投標者，均不應予以處罰。本件被告等已知工程名稱、價
    格等細節，仍同意出借公司名義或證件予他人參與投標，應
    認其等主觀上已明知或可得而知借用人將如何填寫投標文件
    並影響決標價格，而認其具有影響決標價格或獲取不當利益
    之意圖等語，指摘原判決不當。
三、經查，被告2人即便對於標單的內容 、價格均非毫無所悉，
    惟其等既係依張文卿所述配合填載用印，實仍係單純出借嘉
    原公司 、東宏公司名義搭配六合公司參與系爭4項委託測設
    工程之投標，仍非有意自行投標，原審所認並無違誤。再查
    ，政府採購法第八十七條第四項（政府採購法於九十一年二
    月六日修正公布，同年二月八日施行，修正後第八十七條第
    四項規定之構成要件、法定刑，均與修正前相同）規定：「
    意圖影響決標價格或獲取不當利益，而以契約、協議或其他
    方式之合意，使廠商不為投標或不為價格之競爭者，處六月
    以上五年以下有期徒刑，得併科新臺幣一百萬元以下罰金」
    ，其所謂「使廠商不為投標或不為價格之競爭」之「廠商」
    ，係本罪之行為客體。如投標之廠商本無投標之意思，僅為
    陪標而容許他人借用其名義或證件參加投標者，自不能以該
    罪相繩。故在九十一年二月六日政府採購法第八十七條第五
    項修正公布，於同年月八日施行前，若行為人僅係單純借用
    他人名義或證件參與投標之行為，則出借名義或證件之「廠
    商」，本身既無參與投標或競價之意思，行為人自無使該「
    廠商」不為投標或不為價格競爭決意之可言，尚不得依修正
    前政府採購法第八十七條第四項規定處罰，此觀政府採購法
    第一百零一條第一款（與九十一年二月六日修正前內容相同
    ）就機關辦理採購，發現廠商有容許他人借用本人名義或證
    件參加投標者，僅應將其事實及理由通知廠商，並附記如未
    提出異議者，將刊登政府採購公報而已，對該借用他人名義
    、證件投標，及容許他人借用本人名義、證件參加投標者，
    並無科處刑罰之規定，及九十一年二月六日修正之政府採購
    法第八十七條第五項增訂：「意圖影響採購結果或獲取不當
    利益，而借用他人名義或證件投標者，處三年以下有期徒刑
    ，得併科新臺幣一百萬元以下罰金。容許他人借用本人名義
    或證件參加投標者，亦同」之處罰規定，均足徵九十一年二
    月六日修正前之政府採購法第八十七條第四項，並未涵蓋廠
    商借牌陪標之行為在內甚明（最高法院九十六年度台上字第
    一八一八號、第三○九六號、九十七年度台上字第二四九八
    號判決參照）。次按政府採購法第八十七條第四項之罪須有
    以契約、協議或其他方式之合意，藉以達成促使廠商不為投
    標或不為價格之競爭之結果，始得成立。若行為人僅係單純
    借用他人名義或證件參與投標行為，則出借名義或證件之廠
    商，本身既無參與投標或競價之意思，行為人自無促使廠商
    不為投標或不為價格之競爭之決意，此與政府採購法第八十
    七條第四項規定之構成要件即不相侔（最高法院九十六年度
    台上字第五二六九號判決參照），而應屬修正後之現行政府
    採購法第八十七條第五項規範之範疇。復按刑法第一條規定
    ：「行為之處罰，以行為時之法律有明文規定者為限」，政
    府採購法第八十七條第五項關於借牌陪標之處罰規定，係於
    九十一年二月六日公布，並自九十一年二月八日施行，本諸
    刑罰不溯既往之原則，對於該修正法律施行前之行為，自不
    得予以論罪科刑。 本件被告2人均僅係單純出借所經營之嘉
    原公司及東宏公司名義 ，配合張文卿參與投標系爭4項工程
    ，已如前述，揆之首揭說明，被告甲○○所屬之嘉原公司及
    被告乙○○所屬之東宏公司既均無參與工程投標或競標之意
    思，俱非政府採購法第八十七條第四項所規定之被害客體，
    自不得以該罪相繩，被告等單純出借嘉原公司及東宏公司名
    義而陪標之行為，屬九十一年二月六日修正公布後所增訂政
    府採購法第八十七條第五項之處罰範疇，尚無成立該法第八
    十七條第四項圍標罪之餘地。而被告等出借公司名義陪標時
    ，該法第八十七條第五項既尚未增訂公布施行，依刑法第一
    條之規定，本諸刑罰不溯既往原則，亦不能以該條項之罪責
    相繩。檢察官以擴張解釋認修正前之規定仍得涵蓋單純借牌
    之行為，自與罪刑法定主義有違，其上訴無理由，應予駁回
    。
四、據上論斷，應依刑事訴訟法第三百七十三條、第三百六十八
    條，判決如主文。
本案經檢察官丙○○到庭執行職務。
中    華    民    國    97    年    10    月    28    日
            刑事第十庭  審判長法  官  林  照  明
                              法  官  蔡  名  曜
                              法  官  郭  瑞  祥
上列正本證明與原本無異。
如不服本判決應於收受送達後十日內向本院提出上訴書狀，其未
敘述上訴之理由者並得於提起上訴後十日內向本院補提理由書（
須附繕本）。
                              書記官  李  妍  嬅
中    華    民    國    97    年    10    月    28    日


司法院資訊處製作；財團法人民間司法改革基金會備份。
